【裁判字號】    98,上訴,2851
【裁判日期】    980922
【裁判案由】    違反藥事法
【裁判全文】
臺灣高等法院刑事判決                98年度上訴字第2851號
上  訴  人
即  被  告  甲○○
上列上訴人因違反藥事法等案件，不服臺灣士林地方法院97年度
訴字第1015號，中華民國98年6月5日第一審判決（起訴案號：臺
灣士林地方法院檢察署97年度少連偵字第53號），提起上訴，本
院判決如下：
    主  文
原判決撤銷。
甲○○成年人幫助少年施用第二級毒品，處有期徒刑柒月。
    事  實
一、甲○○（綽號「老爹」）係成年人，與少年A女（民國82年1
    0月生，真實姓名年籍詳卷）為乾爹、乾女兒之關係，知悉
    少年A女係未滿18歲之人，又明知甲基安非他命為毒品危害
    防制條例所規定之第二級毒品，依法不得持有及施用，詎於
    97年6月13日晚上8時許，在臺北縣八里鄉○○路○段466巷19
    號2樓住處臥室內施用第二級毒品甲基安非他命時，為少年A
    女目睹並要求施用時，竟基於幫助少年A女施用第二級毒品
    甲基安非他命之犯意，提供第二級毒品甲基安非他命幫助少
    年A女施用1次。
二、嗣於同年6月16日20時許，少年A女前往臺北縣政府警察局少
    年警察隊製作筆錄始供出上情，並經其同意採集尿液送驗結
    果確呈安非他命及甲基安非他命陽性反應。
三、案經臺北縣政府警察局移送臺灣士林地方法院檢察署檢察官
    偵查起訴。
    理  由
一、程序方面：
（一）按被告以外之人於偵查中向檢察官所為之陳述，除顯有不
      可信之情況者外，得為證據；又證人應命具結，但未滿16
      歲者，不得令其具結，刑事訴訟法第159條之1第2項、第1
      86條第1項第1款分別定有明文。證人少年A女97年8月5日
      、9月16日偵查中所為之證述，係向檢察官所為之陳述，
      雖因證述當時之年齡尚未滿16歲，依法不得命其具結證述
      ，但經檢察官當庭告以仍須有據實陳述之義務，徵之證人
      少年A女於偵查中所述均屬其親身經歷，證述過程亦有錄
      音、錄影並有社工人員莊智如、廖士雅在場陪同，亦無其
      他證據證明有受到任何強暴、脅迫或其他不正方法取供而
      有顯不可信之情，是證人少年A女於偵查中所為之證述具
      有證據能力。
（二）按被告以外之人於審判外向法官所為之陳述，得為證據，
      刑事訴訟法第159條之1第1項亦有明定。查證人少年A女於
      臺灣士林地方法院97年度少調字第410號少年事件調查時
      向法官所為之陳述，係屬於審判外向法官所為之陳述，依
      前開規定，自有證據能力，均合先敘明。
二、事實之認定：
（一）訊據上訴人即被告甲○○雖坦承與少年A女係乾爹、乾女
      兒關係，並知悉少年A女與其子係同校同學而屬未滿18歲
      之少年等情，惟矢口否認有何提供第二級毒品甲基安非他
      命予少年A女施用之犯行，辯稱：因少年A女曾告知在中壢
      酒店上班，遭其責備，不知為何少年A女要亂說話。又臺
      灣桃園地方法院檢察署檢察官已通知其將於97年6月20日
      執行觀察、勒戒，焉有於執行前之97年6月13日施用第二
      級毒品甲基安非他命之可能。況97年6月13日均未與少年A
      女有電話聯繫，少年A女如何至其住處施用毒品云云。
（二）惟查：
    １證人少年A女於原審證稱：97年6月16日晚上員警至其住處
      ，將其帶至土城分局製作筆錄。當時有向員警坦承施用第
      二級毒品甲基安非他命，施用的時間就是製作筆錄前之星
      期五晚上8時許（即97年6月13日），地點在被告位於2樓
      公寓住處之被告臥室中，以共用被告所有吸食器之方式施
      用。被告沒有拿給其甲基安非他命的顆粒過，已忘記最後
      一次是自己或被告以火燒烤吸食器。當時只有其與被告二
      人，並無其他人在場，並關起房門。施用時間只有幾分鐘
      ，施用結束後就在被告房間內看電視，被告也一起看電視
      或睡覺，其直到凌晨3、4點才返家。於製作警詢筆錄前與
      被告感情蠻好的，其稱呼被告為「爸爸」或「老爹」，被
      告認其為乾女兒等情（見原審卷第105至113頁）。對照其
      於偵查中證述：第一次施用甲基安非他命，是因為看見被
      告拿玻璃球施用，覺得好奇且被告問其要不要施用，所以
      施用。最後一次是97年6月16日製作筆錄前的星期五晚上
      ，也是在被告住處與被告一起施用，施用當時只有其與被
      告在場等語（見偵查卷第17至20頁、第30至31頁）；且於
      少年保護案件調查時亦稱：最後一次就是被抓的那個星期
      五即97年6月13日，是在被告住處施用等語（見97 年度少
      調字第410號卷第40頁），所述主要情節均相一致。
    ２證人少年A女於97年6月16日製作警詢筆錄後，經其同意採
      集尿液送驗結果呈甲基安非他命及安非他命陽性反應，確
      認其尿液所含之安非他命濃度為508ng/ml、甲基安非他命
      濃度948ng/ml等情，有臺北縣政府警察局少年隊偵辦毒品
      案尿液編號及姓名對照表（見97年度少調字第410號卷第1
      4頁）及臺灣檢驗科技股份有限公司97年7月2日編號CH/20
      08/60488號濫用藥物檢驗報告在卷可稽（見偵查卷第10頁
      ）。復參以施用第二級毒品甲基安非他命後，尿液最長檢
      出時間為96小時，其中代謝之情況約有43%以甲基安非他
      命原態排出，5%代謝為安非他命排出，人體若係施用安非
      他命後，主要代謝物中則有未改變型態之安非他命，但無
      甲基安非他命，乃司法實務眾所周知之事項，亦經行政院
      衛生署管制藥品管理局92年6月27日管檢字第09200004781
      號函、93年7月22日管檢字第09300006615號函及法務部調
      查局93年5月4日調科壹字第09362413980號函可參。可見
      少年A女確有於97年6月16日採尿時回溯96小時內某時有施
      用第二級毒品甲基安非他命之事實。徵之採尿檢驗所呈現
      尿液中所含甲基安非他命、安非他命之濃度業因多日代謝
      而轉淡，足證其所述於97年6月13日晚間施用第二級毒品
      甲基安非他命一情應屬真實。
    ３又少年A女97年6月16日製作警詢筆錄時，係因少年隊員警
      查獲而帶往警局製作筆錄，並非少年A女主動前往警局檢
      舉被告，亦無虛偽構陷被告入罪之動機。此外，證人少年
      A 女於原審證稱：其一開始有隱瞞，雖然被告沒有要求其
      隱瞞，但是會擔心供述不利於被告，而有所顧忌，後來才
      說出是被告拿給其施用，所為證述內容均屬實在等語，可
      見證人少年A女製作警詢筆錄之初確實存有保護被告而有
      隱瞞之舉，益證少年A女前開證述非虛。
    ４雖被告辯稱：少年A女曾告知在中壢酒店上班，遭其責備
      一節。查少年A女確有於97年6月17日為警查獲有違反兒童
      及少年性交易防制條例犯行，經臺灣桃園地方法院於97年
      8月1日以97年度護字第326號民事裁定安置於短期收容中
      心之情，有前開民事裁定在卷可憑（97年度少調字第41號
      卷第53至54頁），亦為少年A女所不否認。然證人少年A女
      於原審時證稱：雖然被告有說不希望其從事該行業，但是
      語氣還好，也不覺得有影響彼此的感情，亦未有聯絡變少
      等情。可徵證人少年A女並無因被告不希望其有從事不良
      行業之企盼，即有設詞構陷被告之動機，承上各節交互參
      照可證少年A女前開證述應屬可信。
    ５反觀被告係於97年4月4日為警查獲施用第二級毒品甲基安
      非他命犯行，查獲時所為採尿送驗結果呈安非他命、甲基
      安非他命陽性反應，嗣經臺灣桃園地方法院以97年度毒聲
      字第606號刑事裁定准予執行觀察勒戒，被告於97年6月10
      日收受前開裁定，並於97年6月17日下午2時收受臺灣士林
      地方法院檢察署傳票定於同年月20日下午2時20分到案執
      行觀察、勒戒，有本院被告前案紀錄表在卷可稽。然被告
      於97年6月20日入臺灣桃園看守所執行觀察勒戒時，於同
      年6月21日所為之採集尿液初驗結果仍呈安非他命陽性反
      應，亦有臺灣桃園看守所桃所衛字第0989900478號函及附
      件、98年3月26日桃所衛字第0989900676函在卷可憑（見
      原審卷第77至78頁、第81頁），足證被告於97年6月21日
      回溯96小時內某時，即收受前開執行觀察勒戒傳票後至入
      所執行觀察勒戒期間，仍有施用第二級毒品甲基安非他命
      之事實。是被告辯稱：無於執行觀察勒戒前之97年6月13
      日施用第二級毒品安非他命之可能云云，顯與事實有違而
      不可採信。
    ６至證人少年A女關於施用地點之陳述，雖先前筆錄記載係
      在被告臺北縣八里鄉○○路○段466巷46號住處，但嗣於原
      審已明確證述：「被告家在2樓，門牌我沒有看」「（你
      是否知道被告有兩個家？）我不清楚，我只去過被告2樓
      的家，我只有去過這個家，都是同一個地點」等語（見原
      審卷第110頁），而少年A女表示係在被告住處施用之陳述
      始終如一，並無齟齬，而被告亦是認曾帶少年A女至上開
      19 號2樓住處，可見少年A女確在被告上開19號2樓住處施
      用。又證人即被告父親乙○○、被告母親丙○○○雖均到
      庭證稱：未曾在臺北縣八里鄉○○路○段466巷46號住處看
      過證人少年A女等情。然證人少年A女與被告施用第二級毒
      品之地點係位於同巷19號2樓之被告住處房間內，並非在
      證人乙○○、丙○○○二人平日居住之46號住處，且被告
      與證人少年A女施用毒品之時間係在晚間8時以後至10時，
      證人乙○○、丙○○○亦證稱該時段多半在46號1樓收看
      電視劇，結束後即回房睡覺，故難採為推翻證人少年A女
      前開證述之可信性。另證人丙○○○雖證稱：每晚都會前
      往19號2樓巡邏，但不曾看過被告帶過朋友、同學至19號2
      樓，也忘記97年6月13日晚間8時許在何處等語，然徵之被
      告亦不否認多次帶同證人少年A女自行前往19號2樓住處，
      可見證人丙○○○供稱對被告生活作息及交友、生活狀況
      掌握明確，尚難採信，故其前開證述亦難採為有利被告之
      認定。再者，考之被告與證人少年A女之關係、情誼、二
      人住處同在八里鄉及少年A女至被告位於19號2樓住處之頻
      繁性等情，少年A女前往被告住處前未必事先與被告聯絡
      ，故不能以卷內未有被告與證人少年A女電話通聯之資料
      ，即逕認證人少年A女無前往被告位於19號2樓住處施用毒
      品之事實。
    ７相互參照證人少年A女前開所述，以及被告確有施用第二級
      毒品甲基安非他命之前科，證人少年A女為警查獲時所為尿
      液檢驗結果證明施用之毒品係屬第二級毒品甲基安非他命
      ，係與被告施用毒品種類相同，復考之被告與證人少年A女
      之關係、情誼，以及證人少年A女證稱被告未曾交付第二級
      毒品甲基安非他命之顆粒，都是共用被告所有吸食器之方
      式施用，可證被告並未有將第二級毒品交付及所有權變動
      之客觀行為，顯見被告並非基於轉讓第二級毒品甲基安非
      他命之犯意至明。是以，本件事證已臻明確，被告基於幫
      助證人少年A女施用毒品之犯意，於前揭時間、地點，提供
      第二級毒品甲基安非他命予證人少年A女施用1次之犯行，
      已堪認定。又本件少年A女施用的是甲基安非他命，已如
      前述，起訴書記載為安非他命，應予更正。
    ８被告另稱少年A女曾在臺北縣八仙樂園即八里下罟村海邊施
      用甲基安非他命，有證人連雙仁、楊怡臻可證云云。惟本
      件事實係上揭時地被告幫助少年A女施用甲基安非他命，至
      於少年A女是否在其他時間、地點施用甲基安非他命，與本
      件事實之認定無關，上開證人亦無傳訊之必要。
三、論罪部分：
（一）核被告所為係犯毒品危害防制條例第10條第2項、刑法第3
      0條第1項之幫助施用第二級毒品罪，因幫助施用而持有第
      二級毒品之低度行為，應為施用毒品之高度行為吸收，不
      另論罪。至公訴意旨認被告係違反藥事法第83條第1項之
      轉讓禁藥罪，容有誤會，惟於起訴事實同一性之範圍內變
      更起訴法條。
（二）按兒童及少年福利法已於92年5月28日制定公布，並於同
      年月30日生效，其第70條第1項前段規定：成年人教唆、
      幫助或利用兒童及少年犯罪或與之共同實施犯罪或故意對
      其犯罪者，加重其刑至2分之1。此項規定為少年事件處理
      法第85條第1項之特別規定，依後法優於前法，特別法優
      於普通法之法律適用原則，自應優先適用兒童及少年福利
      法（最高法院94年度台上字第856號、92年度台上字第641
      0號判決要旨參照）。查案發當時證人少年A女乃未滿18歲
      之少年，有其年籍資料在卷可稽，被告幫助少年A女施用
      第二級毒品，依前開說明，應依兒童及少年福利法第70條
      第1項加重其刑。又被告係基於幫助正犯少年A女施用第二
      級毒品之犯意而為前開犯行，故應依刑法第30條第2項之
      規定減輕其刑，並先加後減之。另因被告所犯未合乎毒品
      危害防制條例第9條規定之要件，故不依該條文規定加重
      其刑。
（三）另證人少年A女雖證述被告有多次提供第二級毒品予之施用
      等情，但因僅有證人少年A女之單方面陳述，並無其他尿液
      檢驗報告或其他補強證據可資佐證，且此部分犯行未據公
      訴人提起公訴，又與前開論罪科刑部分之犯罪時間相異，
      顯基於各別犯意，無從以實質上一罪或裁判上一罪之關係
      視同為起訴效力所及，因此，本院無從就未經請求之事項
      而為一併審理，併此敘明。
四、原審認被告所犯罪證明確，予以論罪科刑，固非無見。惟查
    ：兒童及少年福利法第70條第1項前段所定成年人故意對兒
    童或少年犯罪之加重，係對被害人為兒童或少年之特殊要件
    予以加重處罰，乃就犯罪類型變更之個別犯罪行為予以加重
    ，屬刑法分則加重之性質。而有罪之判決書，應於主文內載
    明所犯之罪，復為刑事訴訟法第309條所明定（最高法院96
    年度台上字第1714、2329號判決參照）。本件被告係成年人
    ，而少年A女當時為未滿18歲之少年，原判決既認定：被告
    幫助少年A女施用第二級毒品，理由內亦敘明應依兒童及少
    年福利法第70條第1項前段規定加重其刑，然未於主文諭知
    上訴人係成年人，幫助少年犯罪之意旨，自屬疏漏。被告上
    訴，否認犯行，雖無足採，惟原判決既有可議，自應由本院
    予以撤銷改判。爰審酌被告犯罪之動機、目的、手段、所為
    不僅戕害證人少年A女之身心，亦對社會治安造成危害，犯
    罪後否認犯行矯詞卸責毫無悔意，幫助施用數量甚微，次數
    亦僅有1次等一切情狀，認公訴人具體求處有期徒刑1年6月
    ，罪刑核屬過重，量處如主文所示之刑。
據上論斷，應依刑事訴訟法第369條第1項前段、第364條、第299
條第1項、第300條、毒品危害防制條例第10條第2項、兒童及少
年福利法第70條第1項前段、刑法第11條、第30條第1項前段、第
2項，判決如主文。
本案經檢察官劉文水到庭執行職務。
中    華    民    國    98    年    9     月    22    日
                  刑事第七庭審判長法  官   陳晴教
                                  法  官   楊智勝
                                  法  官   王詠寰
以上正本證明與原本無異。
如不服本判決，應於收受送達後十日內向本院提出上訴書狀，其
未敘述上訴之理由者並得於提起上訴後十日內向本院補提理由書
（均須按他造當事人之人數附繕本）「切勿逕送上級法院」。
                                  書記官   陳紀語
中    華    民    國    98    年    9     月    22    日
附錄：本案論罪科刑法條全文
毒品危害防制條例第10條
施用第一級毒品者，處 6 月以上 5 年以下有期徒刑。
施用第二級毒品者，處 3 年以下有期徒刑。


司法院資訊處製作；財團法人民間司法改革基金會備份。
